【裁判字號】    99,重訴,1
【裁判日期】    990211
【裁判案由】    商業會計法等
【裁判全文】
臺灣高雄地方法院刑事判決               99年度重訴字第1號
公  訴  人  臺灣高雄地方法院檢察署檢察官
被      告  甲○○
上列被告因商業會計法等案件，經檢察官提起公訴（98年度偵緝
字第115號），因被告於準備程序進行中，就被訴事實為有罪之
陳述，經本院告知簡式審判程序意旨，並聽取公訴人及被告之意
見後，本院裁定依簡式審判程序審理，判決如下：
    主  文
甲○○共同犯公司法第九條第一項前段之未繳納股款罪，處有期
徒刑貳月，如易科罰金，以新臺幣壹仟元折算壹日；又共同犯稅
捐稽徵法第四十三條第一項之幫助逃漏稅捐罪，處有期徒刑參月
，如易科罰金，以新臺幣壹仟元折算壹日；又共同犯商業會計法
第七十一條第一款之填製不實及記入帳冊罪，處有期徒刑參月，
如易科罰金，以新臺幣壹仟元折算壹日。應執行有期徒刑陸月，
如易科罰金，以新臺幣壹仟元折算壹日。
    事  實
一、甲○○可預見綽號「麥克」真實姓名年籍不詳之成年男子，
    向其借用名義登記為虛設之公司負責人，可能以該公司名義
    虛偽開立不實之統一發票及記入帳冊，供他納稅義務人申報
    扣抵銷項稅額，而幫助該納稅義務人逃漏稅捐等不法目的，
    竟為圖取每月新臺幣（下同）15000 元之報酬，而於96年9
    月間，應綽號「麥克」真實姓名年籍不詳之成年男子之邀，
    在台北縣縣民大道橋下，將其身分證件效與「麥克」，同意
    出任益凱國貿易有限公司之登記負責人，為公司法第8 條第
    1 項所稱之公司負責人，亦屬商業會計法第4 條規定之商業
    負責人。於96年9 月間，甲○○即與「麥克」均明知公司申
    請設立登記對於股東應收之股款應確實收足，而甲○○未實
    際繳納益凱公司股款，竟共同基於違反公司法、使公務員登
    載不實之犯意聯絡，於民國96年9 月10日，由「麥克」以益
    凱國際有限公司籌備處及甲○○名義，向安泰商業銀行鳳山
    分行開立帳戶後（帳號：00000000000000號），由其於同日
    ，將新臺幣（下同）100 萬元存入上開帳戶內，並填寫「益
    凱國際有限公司股東繳納股款明細表」及「資產負債表」，
    表示益凱國際有限公司（以下簡稱益凱公司）之股東甲○○
    已繳納現金100 萬元作為益凱公司設立時之股款，「麥克」
    旋即將上開文件提供予不知情之李善餘會計師，委以查核益
    凱公司之股款是否收足，李善餘會計師依據該不實之繳納股
    款明細表與資產負債表，製作益凱公司股東已現金繳納股款
    100 萬元之查核報告書，「麥克」取得會計師製作之查核報
    告書後，隨即於同年9 月12日將上開帳戶內之100 萬元提領
    一空，挪為他用，檢附上開益凱公司章程、安泰商業銀行鳳
    山分行之客戶存提記錄單、綜合存款存摺、益凱公司股東繳
    納股款明細表、資產負債表、查核報告書等文件，向經濟部
    中部辦公室申請公司設立登記，以申請文件表明收足，使不
    知情之承辦公務員形式審查後，於96年9 月20日核准設立登
    記，足生損害於益凱公司及主管機關管理公司登記之正確性
    。
二、又甲○○明知益凱公司為虛設公司，並無實際進、銷貨之事
    實，竟與「麥克」共同基於填製不實之會計憑證及記入帳冊
    及幫助納稅義務人以不正當方法逃漏稅捐之犯意聯絡，由「
    麥克」自96年11月間起至97年2 月間止，取得如附表一等虛
    設行號等所開立不實統一發票共計15紙，總計進項金額為
    16,646,925元，充做進項憑證，登載於其業務上作成之文書
    即益凱公司之會計憑證，據以扣抵稅額，而足生損害於稅捐
    機關課稅之正確性。又自96年11月間起至97年2 月間止，由
    麥克將所領取之益凱公司統一發票，虛偽製作如附表二所示
    以各該公司行號為買受人，及填入銷售品名、數量、金額均
    不實，性質上屬於商業會計法所稱會計憑證中原始憑證之統
    一發票，而虛開如附表二所示銷售額合計253,970, 872 元之
    統一發票共82張，充為右昌國際有限公司該等公司行號之進
    項憑證，並載入益凱公司之會計憑證及帳冊，經如附表二所
    示公司行號將所取得之不實統一發票作為進項憑證供扣抵銷
    項稅額之用，合計幫助如附表二所示之公司行號逃漏營業稅
    達12,698,549元，足以生損害於稅捐機關對於營業稅稽徵之
    正確性。
三、案經財政部台灣省南區國稅局函請臺灣高雄地方法院檢察署
    檢察官偵查起訴。
    理  由
一、本件被告甲○○所犯係死刑、無期徒刑、最輕本刑為3 年以
    上有期徒刑以外之罪，其於準備程序中就被訴事實為有罪之
    陳述，經本院告知簡式審判程序之旨，並聽取公訴人及被告
    之意見後，認無不得或不宜改依簡式審判程序進行之情事，
    爰依刑事訴訟法第273 條之1 第1 項規定，裁定改依簡式審
    判程序審理，合先敘明。
二、前揭事實，業據被告於本院審理時坦承不諱（參見99年2 月
    1 日準備程序筆錄本院卷第15頁），並有益凱公司籌備處及
    被告安泰商業銀行鳳山分行帳戶之存摺簿影本、益凱公司設
    立登記申請書、股東同意書、公司設立登記資本額查核報告
    書、設立登記股東繳納股款明細表、委託書、資產負債表、
    安泰商業銀行鳳山分行存（提）款交易明細查詢表、益凱公
    司基本資料查詢明細、稅務電子閘門財產所得調件明細表，
    以及財政部台灣省南區國稅局案情分析表暨所附之益凱公司
    及附表一、二所示公司之營業稅年度資料查詢進項來源明細
    、益凱公司設立登記表、申報書跨中心查詢作業表、營業人
    銷售額與稅額申報書、營業稅年度資料查詢進項來源明細、
    專案申請調檔統一發票查核名冊、專案申請調檔查核清單等
    在卷足憑，足堪認定被告前開自白與事實相符，堪值採信。
    本案事證明確，被告犯行洵堪認定，應依法論科。
三、論罪科刑
（一）按資產負債表乃商業會計法第28條第1 項第1 款所列之財
      務報表；另按公司法第7 條於90年11月12日修正，已將公
      司之設立登記，由中央主管機關或委託地方主管機關審核
      ，改為公司申請設立之資本額，應先經會計師查核簽證，
      其辦法，由中央主管機關定之。隨於91年3 月6 日訂定「
      公司申請登記資本額查核辦法」，其中第2 條規定，公司
      申請設立登記，應檢送設立實收資本額基準日經會計師查
      核簽證之資產負債表；第8 條第2 項規定，會計師對應行
      查核事項，應備具工作底稿，主管機關得隨時調閱之；第
      9 條第2 項規定，會計師查核公司之資本額，如發現有虛
      偽情事者，應拒絕簽證，並刪除修正前公司法第412 條第
      2 項關於主管機關對有限公司設立登記申請資料之派員檢
      查之規定，復將第9 條第4 項修正為公司之設立登記事項
      有偽造、變造文書，經裁判確定後，由檢察機關通知中央
      主管機關撤銷或廢止其登記。至於修正後公司法第388 條
      規定，主管機關對於公司登記之申請，認為有違反本法或
      不合法定程式者，應令其改正，非俟改正合法後，不予登
      記」，然僅形式上審查其是否「違反本法」或「不合法定
      程式」而已，不再為實質之審查。則行為人於公司法修正
      後辦理公司登記事項，如有明知為不實之事項，而使公務
      員登載於職務上所掌之公文書，足以生損害於公眾或他人
      者，即有刑法第214 條之適用（最高法院96年度第5 次刑
      事庭會議參照）。又公司法第9 條第1 項前段之罪，其立
      法目的在防止虛設公司及防範經濟犯罪，只要公司應收之
      股款，股東並未實際繳納，而以申請文件表明收足，並向
      主管機關提出不實之申請者，即已成立，不以該管公務員
      已完成登記為必要；公司負責人明知公司應收之股款，股
      東並未實際繳納，而以申請文件表明收足，使公務員登載
      於職務上所掌之公文書，足以生損害於公眾或他人，所犯
      公司法第9 條第1 項前段及刑法第214 條兩罪，就行為人
      而言，僅有自然行為概念之一行為，且係基於一個意思決
      定為之，自應評價為一個犯罪行為。又刑法第214 條之罪
      係在保護一般公共信用，除行為人已為不實之申請外，尚
      待該管公務員將之登載於職務上所掌之公文書，始足成立
      ；至於公司法第9 條第1 項前段之罪，係在防止虛設公司
      及防範經濟犯罪，只要行為人提出不實之申請，即足成立
      ，不以該管公務員已登載於職務上所掌之公文書為必要。
      二者之犯罪構成要件並不相同，屬一行為觸犯數罪名之想
      像競合犯，應依刑法第55條之規定，從較重之公司法第9
      條第1 項前段處斷（最高法院96年第7 次刑事庭會議決議
      參照）
 (二) 再按，會計憑證依其記載之內容及其製作之目的，亦屬文
      書之一種，凡商業負責人、主辦及經辦會計人員或依法受
      託代他人處理會計事務之人員，以明知為不實事項而填製
      會計憑證或記入帳冊者，即該當商業會計法第71條第1款
      之罪，本罪乃刑法第215 條業務上文書登載不實罪之特別
      規定，自應優先適用，最高法院92年臺上字第3677號著有
      判例可資參照。而統一發票乃證明事項之經過而為造具記
      帳憑證所根據之原始憑證，商業負責人如明知為不實之事
      項，而開立不實之統一發票，係犯商業會計法第71條第1
      款之以明知為不實之事項而填製會計憑證罪（最高法院94
      年度臺非字第98號判決參照）。
 (三) 犯罪事實一部分，核被告所為係犯公司法第9 條第1 項前
      段之未繳納股款罪、商業會計法第71條第5 款利用不正當
      方法使財務報表發生不正確之結果罪及刑法第214 條使公
      務員登載不實文書3 罪，僅有自然行為概念之一行為，且
      係基於一個意思決定為之，自應評價為一個犯罪行為，又
      三罪之犯罪構成要件並不相同，屬一行為觸犯數罪名之想
      像競合犯，應依刑法第55條之規定，從較重之公司法第9
      條第1項前段之未繳納股款罪處斷。被告係有身分之人而
      與無該身分之「麥克」共同實施犯罪，依刑法第31條第1
      項之規定，應以共同正犯論。被告利用不知情之李善餘會
      計師為上開設立益凱公司登記申請，為間接正犯。公訴人
      雖未起訴商業會計法第71條第5 款利用不正當方法使財務
      報表發生不正確之結果罪部分，惟此部分與起訴部分有想
      像競合犯之裁判上一罪關係已如前述，本院自得一併審究
      ，附此敘明。犯罪事實二部分，核被告所為，係犯商業會
      計法第71條第1 款商業負責人明知不實事項而填製會計憑
      證及記入帳冊罪、稅捐稽徵法第43條第1 項幫助納稅義務
      人以不正當方法逃漏稅捐罪。被告前揭虛開統一發票及記
      入帳冊，幫助逃漏稅捐之行為，係在密集期間內以相同之
      方式持續進行，未曾間斷，具有反覆、延續實行之特徵，
      從而在行為概念上，縱有多次之舉措，各仍應評價認係包
      括一罪之集合犯。就填製不實會計憑證及記入帳冊罪部分
      ，真實姓名年籍不詳之成年人麥克係無身分之人而與有該
      身分之被告共同實施犯罪，均應以共同正犯論。再按稅捐
      稽徵法第43條係對於逃漏稅捐之教唆或幫助行為特設之專
      條，為獨立之處罰規定，此所謂幫助，乃犯罪之特別構成
      要件，有別於刑法上之幫助犯，並非逃漏稅捐者之從犯。
      故如2 人以上者同犯該條之罪，應不排除共同正犯之適用
      。（最高法院72年度台上字第3972號判決、78年度台上字
      第1968號判決、82年度台上字第2032號判決；台灣高等法
      院暨所屬法院87年度法律座談會決議亦同此意旨）。被告
      以一次借名為益凱公司登記負責人之幫助行為，可預見「
      麥克」以虛開發票方式多次幫助如附表二所示等公司（即
      納稅義務人）逃漏稅捐，被告與「麥克」間，就幫助他人
      逃漏稅捐之犯行，具有犯意聯絡，並由「麥克」實施，應
      以共同正犯論。被告僅有一次借名擔任負責人之幫助行為
      ，雖「麥克」有多次幫助如附表二所示之納稅義務人逃漏
      稅捐之行為，惟被告仍僅論以一罪，附此敘明。另被告所
      犯幫助納稅義務人以不正當方法逃漏稅捐罪與被告為犯罪
      主體所犯之商業負責人明知不實事項而填製會計憑證及記
      入帳冊罪，並無想像競合犯關係，從而，被告所犯上開公
      司法第9 條第1 項前段之未繳納股款罪、商業負責人明知
      不實事項而填製會計憑證及記入帳冊罪、以不正方法逃漏
      稅捐罪，犯意個別、行為互殊，應予分論併罰。
四、論罪科刑
    本院審酌被告以人頭充當公司之股東，影響主管機關對於公
    司管理之正確，且不思循正規經營，為納稅義務人益凱公司
    誠實申報稅捐，竟向附表一所示之公司，取得不實之統一發
    票，並以益凱公司之名義，開立如附表二所示之虛偽不實之
    發票，充作附表二所示公司之進貨憑證，幫助他人逃漏稅捐
    ，有違國民誠實納稅之義務，影響國家課稅之公平性及正確
    性，被告幫助逃漏稅捐之數額合計高達12,698,549元，影響
    國家財稅收入，行為實屬可議，惟念及被告最近五年無任何
    犯罪前科，有臺灣高等法院被告前案紀錄表1 份在卷可參，
    被告於坦承犯行，堪認具有悔意，且學歷僅國小，因生活困
    難貪圖每月15,000元報酬之犯罪動機、手段等一切情狀，分
    別量處如主文所示之刑，併均諭知易科罰金之折算標準。另
    就被告所犯上開3 罪，應執行刑如主文所示，併均諭知易科
    罰金之折算標準。
五、據上論斷，應依刑事訴訟法刑事訴訟法第273 條之1 第1 項
    、第299 條第1 項前段，商業會計法第71條第1 款、第5 款
    ，公司法第9 條第1 項前段、稅捐稽徵法第第41條、第43條
    第1 項，刑法第11條前段、第55條、第28條、第31條第1 項
    、第214 條、第41條第1 項前段、第51條第5 款，判決如主
    文。
本案經檢察官乙○○到庭執行職務。
中    華    民    國    99    年    2     月    11    日
                        刑事第五庭  法  官  廖建瑜
以上正本證明與原本無異。
如不服本判決應於收受送達後10日內向本院提出上訴書狀，並應
敘述具體理由；如未敘述上訴理由者，應於上訴期間屆滿後20日
內向本院補提理由書（均須按他造當事人之人數附繕本）「切勿
逕送上級法院」。
中    華    民    國    99    年    2     月    11    日
                                    書記官  謝宗霖
附錄本案論罪科刑法條：
商業會計法第71條
商業負責人、主辦及經辦會計人員或依法受託代他人處理會計事
務之人員有下列情事之一者，處 5 年以下有期徒刑、拘役或科
或併科新臺幣 60 萬元以下罰金：
一、以明知為不實之事項，而填製會計憑證或記入帳冊。
二、故意使應保存之會計憑證、會計帳簿報表滅失毀損。
三、偽造或變造會計憑證、會計帳簿報表內容或毀損其頁數。
四、故意遺漏會計事項不為記錄，致使財務報表發生不實之結果
    。
五、其他利用不正當方法，致使會計事項或財務報表發生不實之
    結果。
公司法第9條
公司應收之股款，股東並未實際繳納，而以申請文件表明收足，
或股東雖已繳納而於登記後將股款發還股東，或任由股東收回者
，公司負責人各處 5 年以下有期徒刑、拘役或科或併科新臺幣
50 萬元以上 250 萬元以下罰金。
有前項情事時，公司負責人應與各該股東連帶賠償公司或第三人
因此所受之損害。
第 1 項裁判確定後，由檢察機關通知中央主管機關撤銷或廢止
其登記。但裁判確定前，已為補正或經主管機關限期補正已補正
者，不在此限。
公司之設立或其他登記事項有偽造、變造文書，經裁判確定後，
由檢察機關通知中央主管機關撤銷或廢止其登記。
稅捐稽徵法第41條
納稅義務人以詐術或其他不正當方法逃漏稅捐者，處 5 年以下
有期徒刑、拘役或科或併科新台幣 6 萬元以下罰金。
稅捐稽徵法第43條
教唆或幫助犯第 41 條或第 42 條之罪者，處 3 年以下有期徒
刑、拘役或科新台幣 6 萬元以下罰金。
稅務人員、執行業務之律師、會計師或其他合法代理人犯前項之
罪者，加重其刑至二分之一。
稅務稽徵人員違反第 33 條規定者，除觸犯刑法者移送法辦外，
處 1 萬元以上 5 萬元以下罰鍰。
 附表一
 進項部分（96年11月至97年2月）       單位：元／新臺幣
┌─────┬────┬──────┬──────┬─────┐
│公司      │發票張數│發票號碼    │銷售額      │稅額      │
├─────┼────┼──────┼──────┼─────┤
│亞聯資通股│10      │WU00000000  │84,070,594  │4,203,527 │
│份有限公司│        │WU00000000  │            │          │
│          │        │WU00000000  │            │          │
│          │        │WU00000000  │            │          │
│          │        │WU00000000  │            │          │
│          │        │WU00000000  │            │          │
│          │        │WU00000000  │            │          │
│          │        │WU00000000  │            │          │
│          │        │WU00000000  │            │          │
│          │        │WU00000000  │            │          │
├─────┼────┼──────┼──────┼─────┤
│裕傑國際實│5       │WU00000000  │78,576,331  │3,928,818 │
│業有限公司│        │WU00000000  │            │          │
│          │        │WU00000000  │            │          │
│          │        │WU00000000  │            │          │
│          │        │WU00000000  │            │          │
├─────┼────┴──────┼──────┼─────┤
│合計      │15                    │162,646,925 │8,132,345 │
└─────┴───────────┴──────┴─────┘
 附表二
 銷項部分：（96年11月至97年2月）     單位：元／新臺幣
┌─────┬────┬──────┬──────┬─────┐
│公司      │發票張數│發票號碼    │銷售額      │稅額      │
├─────┼────┼──────┼──────┼─────┤
│佑錩國際有│10      │XU00000000  │99,323,000  │4,966,150 │
│限公司    │        │XU00000000  │            │          │
│          │        │XU00000000  │            │          │
│          │        │XU00000000  │            │          │
│          │        │XU00000000  │            │          │
│          │        │XU00000000  │            │          │
│          │        │XU00000000  │            │          │
│          │        │XU00000000  │            │          │
│          │        │XU00000000  │            │          │
│          │        │XU00000000  │            │          │
├─────┼────┼──────┼──────┼─────┤
│天韻光電科│22      │WU00000000  │52,333,825  │2,616,694 │
│技有限公司│        │WU00000000  │            │          │
│          │        │WU00000000  │            │          │
│          │        │WU00000000  │            │          │
│          │        │WU00000000  │            │          │
│          │        │WU00000000  │            │          │
│          │        │WU00000000  │            │          │
│          │        │WU00000000  │            │          │
│          │        │WU00000000  │            │          │
│          │        │WU00000000  │            │          │
│          │        │WU00000000  │            │          │
│          │        │WU00000000  │            │          │
│          │        │WU00000000  │            │          │
│          │        │WU00000000  │            │          │
│          │        │XU00000000  │            │          │
│          │        │XU00000000  │            │          │
│          │        │XU00000000  │            │          │
│          │        │XU00000000  │            │          │
│          │        │XU00000000  │            │          │
│          │        │XU00000000  │            │          │
│          │        │XU00000000  │            │          │
│          │        │XU00000000  │            │          │
├─────┼────┼──────┼──────┼─────┤
│漢晴工程有│14      │XU00000000  │39,224,850  │1,961,243 │
│限公司    │        │XU00000000  │            │          │
│          │        │XU00000000  │            │          │
│          │        │XU00000000  │            │          │
│          │        │XU00000000  │            │          │
│          │        │XU00000000  │            │          │
│          │        │XU00000000  │            │          │
│          │        │XU00000000  │            │          │
│          │        │XU00000000  │            │          │
│          │        │XU00000000  │            │          │
│          │        │XU00000000  │            │          │
│          │        │XU00000000  │            │          │
│          │        │XU00000000  │            │          │
│          │        │XU00000000  │            │          │
├─────┼────┼──────┼──────┼─────┤
│揚騰實業有│19      │WU00000000  │28,661,887  │1,433,096 │
│限公司    │        │WU00000000  │            │          │
│          │        │WU00000000  │            │          │
│          │        │WU00000000  │            │          │
│          │        │WU00000000  │            │          │
│          │        │WU00000000  │            │          │
│          │        │WU00000000  │            │          │
│          │        │WU00000000  │            │          │
│          │        │WU00000000  │            │          │
│          │        │WU00000000  │            │          │
│          │        │WU00000000  │            │          │
│          │        │WU00000000  │            │          │
│          │        │WU00000000  │            │          │
│          │        │WU00000000  │            │          │
│          │        │WU00000000  │            │          │
│          │        │WU00000000  │            │          │
│          │        │WU00000000  │            │          │
│          │        │WU00000000  │            │          │
│          │        │WU00000000  │            │          │
├─────┼────┼──────┼──────┼─────┤
│泉揚國際有│9       │WU00000000  │23,865,460  │1,193,273 │
│限公司    │        │WU00000000  │            │          │
│          │        │WU00000000  │            │          │
│          │        │WU00000000  │            │          │
│          │        │WU00000000  │            │          │
│          │        │WU00000000  │            │          │
│          │        │WU00000000  │            │          │
│          │        │WU00000000  │            │          │
│          │        │WU00000000  │            │          │
├─────┼────┼──────┼──────┼─────┤
│旻樺實業有│2       │XU00000000  │4,156,250   │207,813   │
│限公司    │        │XU00000000  │            │          │
├─────┼────┼──────┼──────┼─────┤
│朝祺有限公│4       │XU00000000  │3,939,400   │196,970   │
│司        │        │XU00000000  │            │          │
│          │        │XU00000000  │            │          │
│          │        │XU00000000  │            │          │
├─────┼────┼──────┼──────┼─────┤
│協王股份有│1       │XU00000000  │2,380,000   │119,000   │
│限公司    │        │            │            │          │
├─────┼────┼──────┼──────┼─────┤
│全方位綜合│1       │WU00000000  │86,200      │4,310     │
│百業有限公│        │            │            │          │
│司        │        │            │            │          │
├─────┼────┴──────┼──────┼─────┤
│合計      │82                    │253,970,872 │12,698,549│
└─────┴───────────┴──────┴─────┘

司法院資訊處製作；財團法人民間司法改革基金會備份。
